最高法院民事判決　　　　　　　　　　　　　　　八十八年度台上字第一五五八號
　　上　訴　人　泰新工業股份有限公司
　　法定代理人　陳黃宇美
　　訴訟代理人　黃陽壽律師
　　被 上訴 人　甲 ○ ○
右當事人間請求給付資遣費事件，上訴人對於中華民國八十六年十月二十九日台灣高
等法院第二審更審判決（八十六年度勞上更(一)字第一九號），提起上訴，本院判決如
左：
    主  文
上訴駁回。
第三審訴訟費用由上訴人負擔。
    理  由
本件被上訴人主張：伊於民國六十七年五月十八日受僱為上訴人員工，於七十三年升
主任，七十六年升任副理，八十年升任經理，八十三年九月升任副總經理。嗣後上訴
人公司之負責人更換，新任之董事長為排除異己，竟無故不依勞動契約給付之原定工
作報酬，而於八十四年三月二十三日片面將伊減薪降職為專員，經伊申請台北縣政府
勞工局調解而無結果。八十四年四月二十六日上午，上訴人公司負責人竟僱請保全人
員在公司門口阻擋伊進入工作，並稱公司已將伊解僱，而將伊存放於公司之物品摔出
公司門外，使伊受重大侮辱。依勞動基準法第十四條第一項第二款、第五款、第六款
之規定，勞工無須預告得終止勞動契約，是以伊立即委請律師致函終止勞動契約，並
於次日再度委請律師定期三日請上訴人洽商解決，然均無結果等情，爰求為命上訴人
給付資遣費新台幣（下同）一百五十三萬六千六百元、薪資六萬元、補償金一百萬元
，合計二百五十九萬六千六百元，及加計法定遲延利息之判決（關於補償金一百萬元
及其利息部分，於本院第一次發回更審前經原審判決被上訴人敗訴後，未據上訴。關
於薪資六萬元及其利息部分，前經本院駁回被上訴人之上訴，已告確定。又原審經更
審後，判命上訴人給付被上訴人資遣費五十一萬二千五百五十四元及其利息，駁回被
上訴人其餘之上訴，被上訴人就其敗訴部分即資遣費一百零二萬四千零四十六元及其
利息部分，未據聲明不服，亦告確定）。
上訴人則以：被上訴人為高級職員，非低層勞工，顯有較高之義務接受僱主之任務調
派。且被上訴人係因違反經理人競業禁止之義務，伊始將其平調為專員，並無降職、
降薪情事。伊縱有應給付被上訴人資遣費之義務，惟被上訴人之月平均薪資僅四萬餘
元，被上訴人將伊另外給付永華企業行之服務費三萬元計入請求，亦屬有誤。另被上
訴人獨資經營之永華企業行，前尚積欠伊貨款三十五萬五千四百四十六元，如認伊有
給付資遣費之義務時，伊主張以該項貨款債權抵銷等語，資為抗辯。
原審依審理之結果，以：上訴人為適用勞基法之製造業，被上訴人於六十七年七月十
八日至上訴人公司任職，歷經主任、副理、經理之職，至八十三年九月升副總經理，
上訴人於八十四年三月二十三日將被上訴人調為專員，為被上訴人拒絕，要求退休或
資遣，經申請勞工局調解而無結果，上訴人於八十四年四月二十五日公告表示被上訴
人已非該公司員工，被上訴人於八十四年四月二十六日以存證信函通知上訴人終止兩
造間之勞動契約等事實，為兩造所不爭執，並有被上訴人提出之公告、調解記錄及存
證信函等為證，堪信為真實。上訴人雖辯稱八十四年四月十二日被上訴人向勞工局申
請調解，於協調會上被上訴人堅表辭意，伊公司未為反對，僅就契約終止後有關被上
訴人請求之資遣費及退休金逕行協商，故兩造間之僱傭關係於該日即因被上訴人為終
止之表示而消滅，非由伊公司解僱被上訴人云云。惟查，上訴人所稱被上訴人於該日
協調會上已終止勞動契約，係以申訴書、勞工局開會通知書及會議記錄等件為證，其
中被上訴人提出於勞工局之申訴書記載其請求事項為「請求資遣或提前退休」，其雖
將原載之另項請求「恢復原職原薪」刪除，然依該申訴書記載之「本案經過」，可知
被上訴人係因遭上訴人調職，而要求上訴人同意將其資遣或令其退休而給予資遣費或
退休金，而資遣、退休固均將使原勞動契約消滅，惟此僅於上訴人亦同意支付資遣費
或退休金，雙方達成協議時，始生契約消滅之效果，如上訴人未同意付給資遣費或退
休金，被上訴人之請求未為上訴人所接受，則兩造之僱傭契約自不因而終止。參以上
訴人於八十四年四月二十一日之公告記載「本公司員工甲○○先生申請提前退休（如
附件），要求公司給付退休金額高達新台幣貳佰捌拾餘萬元，今查與勞基法第五十三
條……規定不符，礙難照准，以免對其他同仁造成不公平。……念在為公司服務辛勞
多年，調為專員職務，協助諮詢企業工作」等語，上訴人於會後既稱該公司未能同意
被上訴人要求，並請被上訴人協助諮詢企劃工作，足證雙方之僱傭關係並未因被上訴
人提出調解申請而終止。又協調會議通知記載「泰新工業股份有限公司與甲○○先生
終止契約爭議案協議會」及會議記錄所載「勞方主張如申訴書，請求援用前例提前退
休給付退休金，勞資雙方同意私下逕行協商」云云，均僅表示被上訴人請求之事項，
上訴人事後既未能同意支付資遣費或退休金，自不得割裂被上訴人原意，單就被上訴
人有意終止契約乙事，認業經其同意，而謂勞動契約因被上訴人之辭職而消滅。至於
被上訴人於八十四年四月二十六日之存證信函係表明因上訴人違反勞動契約，其不經
預告逕行終止契約，亦無從採為被上訴人於八十四年四月十二日協調會上已為終止契
約表示之證明。上訴人辯謂雙方之僱傭關係於八十四年四月十二日即已消滅云云，應
無可採。查上訴人於八十五年四月二十五日固以公告指被上訴人非該公司員工，然公
告主旨為「查甲○○已透過勞工局向本公司中止勞動契約，故甲○○君不再是本公司
員工，特此公告」，其係向公司員工通告被上訴人向該公司終止契約及雙方僱傭關係
消滅之事實，並非向被上訴人為終止勞動契約之意思表示，自不得以該公告作為上訴
人資遣被上訴人之憑證；而上訴人在被上訴人向勞工局申請調解，雙方未能達成協議
，上訴人亦明知雙方之僱傭關係仍存在之情形下，竟於八十四年四月二十五日羅列數
項事由，以公告指稱被上訴人已非該公司之員工，並於翌（二十六）日被上訴人欲進
入公司上班時，阻止被上訴人入內，有證人即警員林有志證述明確。而上訴人於該公
告羅列無挽留被上訴人之理由，其中指被上訴人自設永華企業行乙節，因該商號多年
來經銷上訴人公司產品，上訴人非但出具授權書予該商號，上訴人並表示伊公司每月
支付服務費予永華企業行，可見被上訴人經營永華企業行經銷上訴人產品，早為上訴
人知悉，且雙方交易多年，乃上訴人竟以該事項指摘被上訴人，另稱被上訴人有業務
疏漏，丟棄憑據、簽單，誹謗上訴人公司等事項，亦未有具體證據證明，上訴人於雙
方僱傭契約未消滅之情形下，對外週知被上訴人非該公司員工，並拒絕被上訴人入內
工作，其無意繼續履行雙方間之僱傭契約，甚為顯然，應認其違反勞動契約，致有損
害勞工權益之虞，依勞基法第十四條第六款規定，被上訴人自得不經預告，終止勞動
契約。又被上訴人於八十四年四月二十六日之存證信函，雖未表明已知悉前述四月二
十五日之公告，仍以上訴人將其減薪調職為爭執重點，惟其於遭上訴人拒絕其入內工
作後，始於同日以存證信函終止契約，其於該存證信函未併表明上訴人上開違反勞動
契約之事實，亦無礙於其終止契約之效力。按勞工依勞基法第十六條規定終止契約者
，雇主應依同法第十七條規定發給資遣費，勞基法第十六條第四項定有明文。又在勞
基法施行前在同一事業單位工作之勞工，於該法施行後資遣時，施行後之工作年資，
依勞基法第十七條規定給與資遣費，施行前之工作年資，其資遣費給與標準，適用廠
礦工人受僱解僱辦法者，按其規定計算，此觀勞基法施行細則第八條第一項規定亦明
。查被上訴人主張其自六十七年七月十八日起受僱於被上訴人，上訴人為適用廠礦工
人受僱解僱辦法及勞基法之事業單位，均為上訴人所不爭。而依被上訴人所提出之八
十三年八月至八十四年一月之薪資明細表所載，扣除其中按月給付三萬元服務費予被
上訴人所獨資經營之永華企業行，則被上訴人計算資遺費之平均工資為四萬八千元，
被上訴人主張以七萬八千元計算，尚非可採。查勞基法於七十三年八月一日生效，自
被上訴人任職之六十七年七月十八日起算，被上訴人於該法施行前之工作年資為六年
又十四日，依廠礦工人受僱解僱辦法第四條規定，工作滿三年者給予相當三個月工資
之資遣費，工作滿三年以上者，每滿一年加發十日工資，故六年之工作年資應給予四
個月工資；至於勞基法施行後之工作年資，算至八十四年四月二十六日被上訴人終止
契約之日止，計十年八月二十六日，依勞基法第十七條規定，每滿一年發給一個月平
均工資，其剩餘月數以比例計之，未滿一個月者以一個月計，核計應給予十‧七五個
月工資，以上合計七十萬八千元。又被上訴人主張其於離職前五年均未有特別休假，
其應特別休假日數共一百日，上訴人應依勞基法第三十八條、第三十九條規定，給付
該部分之工資為十六萬元，上訴人應支付之金額合計為八十六萬八千元。惟被上訴人
獨資經營之永華企業行積欠上訴人公司貨款三十五萬五千四百四十六元，業據上訴人
提出經被上訴人簽名之送貨單為證，該永華企業行既由被上訴人獨資經營，其所負債
務即係被上訴人個人之債務，上訴人主張抵銷，自無不合。經扣抵後，上訴人應給付
被上訴人資遣費為五十一萬二千五百五十四元。從而被上訴人請求上訴人給付五十一
萬二千五百五十四元及其法定遲延利息部分，自屬有據，應予准許。爰將第一審所為
上開敗訴部分之判決廢棄，改判予以准許，經核於法並無違背。上訴論旨，仍執陳詞
，並就原審取捨證據、認定事實及解釋契約之職權行使，指摘原判決其敗訴部分為不
當，求予廢棄，非有理由。
據上論結，本件上訴為無理由，依民事訴訟法第四百八十一條、第四百四十九條第一
項、第七十八條，判決如主文。
中      華      民      國    八十八    年      七      月      十六    日
                              最高法院民事第二庭
                                  審判長法官  曾  桂  香
                                        法官  劉  延  村
                                        法官  徐  璧  湖
                                        法官  劉  福  聲
                                        法官  黃  秀  得
      右正本證明與原本無異
                                              書  記  官
中      華      民      國    八十八    年      七      月    二十九    日
